臺灣臺北地方法院刑事判決
111年度審簡上字第172號
上  訴  人  臺灣臺北地方檢察署檢察官
被      告  洪瑋鴻


上列上訴人因被告詐欺案件，不服本院中華民國111年6月16日所
為111年度審簡字第230號第一審刑事簡易判決（起訴案號：110
年度偵字第12929號；移送併辦案號：臺灣新北地方檢察署檢察
官110年度偵字第24480號），提起上訴，本院管轄之第二審合議
庭判決如下：
    主  文
原判決撤銷。
洪瑋鴻共同犯洗錢防制法第十四條第一項之洗錢罪，處有期徒刑參月，併科罰金新臺幣壹仟元，罰金如易服勞役，以新臺幣壹仟元折算壹日。未扣案之犯罪所得即附表二編號1至2所示之物均沒收，於全部或一部不能沒收或不宜執行沒收時，均追徵其價額。
    事  實
一、洪瑋鴻於民國109年11月間，經由臉書通訊軟體求職廣告網頁，獲悉真實姓名年籍不詳、LINE通訊軟體（下簡稱「LINE」）暱稱「Shi Shi」之人（下簡稱「Shi Shi」）徵求他人提供帳戶暨委由他人代為提領匯入款項，並將之用於購買遊戲點數儲值予對方，即可獲日薪新臺幣（下同）1,200元之工作訊息。洪瑋鴻依其智識程度及社會生活經驗，可知在一般正常情況下，欲使用金融帳戶者當可自行申辦使用，並無需支付代價使用他人帳戶暨委由他人代為提領匯入款項購買儲值遊戲點數之必要，故「Shi Shi」所述工作內容顯不合理。詎洪瑋鴻仍與「Shi Shi」共同意圖為自己或第三人不法之所有，基於詐欺取財、洗錢之犯意聯絡，先依「Shi Shi」之指示提供其因附表一編號1至2所示事由而取得之如附表一編號1至2所示帳戶資料予「Shi Shi」使用。嗣「Shi Shi」取得上開帳戶資料後，即以LINE名稱「Shi」向其於109年11月12日15時15分許透過臉書結識互加LINE好友之林容羽（原名「林子筠」）佯稱：有兼差投資機會可以賺很多收入，且網路平臺「PREFERRED科技中心」（網址：http：//issi.preferred8.com）、交流群組LINE暱稱「Huang Yixiang」者可為老師云云，致林容羽陷於錯誤，依指示將受騙款項匯入前揭帳戶（匯款時日、匯款金額、匯入帳戶，均詳如附表一編號1至2所示）。復由洪瑋鴻先於109年11月21日21時許前往附表一編號1所示仔仔通訊行，以林容羽受騙匯款之附表一編號1①所示款項，向不知情之黎哲安購得如附表二編號1所示行動電話1支及因溢匯退款之6,200元；再於翌（22）日18時許前往上開通訊行，以錯匯為由要求黎哲安退還如附表一編號1②所示款項。洪瑋鴻並以錯匯為由，要求不知情之呂宇真於同年月28日1時47分53秒，提領轉出錯匯之如附表一編號2所示款項至洪瑋鴻指定之帳戶。洪瑋鴻因此獲得詐欺所得變得之如附表二編號1所示行動電話及詐欺款項共計3萬6,200元（計算式：6,200元＋2萬＋1萬＝3萬6,200元），藉以製造金流斷點，以掩飾及隱匿詐欺所得財物之去向及所在。
二、案經林容羽訴由新北市政府警察局新莊分局報告臺灣臺北地
    方檢察署檢察官偵查起訴暨其訴由新北市政府警察局新莊分
    局報告臺灣新北地方檢察署檢察官偵查後移送併辦。
    理  由
壹、程序部分：
一、本判決所引用被告以外之人於審判外之陳述，雖屬傳聞證據，然檢察官、被告洪瑋鴻於本院言詞辯論終結前均未爭執其證據能力，本院審酌上開被告以外之人於審判外陳述作成時之情況，並無不能自由陳述之情形，亦未有違法、不當或其他瑕疵，且與待證事實具有關連性，以之作為證據應屬適當，認均有證據能力。 　　
二、其餘本判決所引之非供述證據，並無證據證明係公務員違背
    法定程序所取得，亦無顯有不可信之情況，且經本院於審理
    期日提示予被告辨識而為合法調查，依刑事訴訟法第158條
    之4反面規定，應認均有證據能力。
貳、實體部分：
一、上開事實，業據被告於警詢及偵查中、原審準備程序中及訊
    問時、本院審理時均坦承不諱（見偵字第12929號卷第7至10
    頁、第103至106頁，偵字第24480號影卷第11至15頁，本院
    審易字卷第40至41頁、第86至87頁，本院審簡字卷第33至34
    頁，本院審簡上字卷第79頁、第83頁），並有以下補強證據
    可資佐證：
　㈠證人即告訴人林容羽於警詢及偵查中之證述（見偵字第12929
    號卷第17至21頁、第103至106頁）。
　㈡證人黎哲安於警詢中之證述（見偵字第24480號影卷第17至20
    頁）。　 
　㈢證人呂宇真於警詢及偵查中之證述（見偵字第12929號卷第11
    至14頁、第103至106頁）。
　㈣證人文莉萍於警詢中之證述（見偵字第12929號卷第15至16頁
    ）。
　㈤內政部警政署反詐騙諮詢專線紀錄表（見偵字第12929號卷第
    23至24頁）。
　㈥桃園市政府警察局桃園分局中路派出所受理詐騙帳戶通報警
    示簡便格式表、受理各類案件紀錄表（見偵字第12929號卷
    第29頁、第31頁、第61頁）。
　㈦金融機構聯防機制通報單（見偵字第12929號卷第30頁、第32
    頁）。
　㈧LINE對話紀錄及主頁、網路投資畫面截圖（見偵字第12929號
    卷第43至48頁、第51頁、第53頁，第57頁，偵字第24480號
    影卷第87至111頁）。
　㈨交易紀錄、臺幣活存明細畫面截圖（見偵字第12929號卷第50
    頁、第53頁）。
　㈩臺灣新光商業銀行股份有限公司集中作業部110年2月18日新
    光銀集作字第1100100532號函暨其檢附之帳戶開戶資料及歷
    史交易明細（見偵字第24480號影卷第27至36頁）。
　中國信託商業銀行股份有限公司110年2月23日中信銀字第110
    224839036223號函暨其檢附之帳戶開戶資料、存款交易明細
    及自動化交易LOG資料-財金交易（見偵字第12929號卷第33
    至42頁）。
　被告書寫之切結書影本（見偵字第24480號影卷第83頁）。
二、依上開補強證據，足見被告任意性自白有相當之證據相佐，
    且與事實相符，堪可採認為真。本案事證明確，被告有上揭
    事實欄所示犯行，洵堪認定，應予依法論罪科刑。
三、論罪科刑之依據：
  ㈠按金融帳戶為個人之理財工具，一般民眾皆可自由申請開設
    金融帳戶，並無任何特殊之限制，亦得同時在不同金融機構
    申請多數存款帳戶使用。且衡諸一般常情，金融帳戶之存摺
    、提款卡事關個人財產權益之保障，其專有性甚高，除非本
    人或與本人親密關係者，難認有何理由可自由流通使用該帳
    戶，一般人均有妥為保管及防止他人任意使用之認識，縱特
    殊情況偶需交付他人使用，亦必深入瞭解用途及合理性，始
    予提供，且該等專有物品如落入不明人士手中，而未加以闡
    明正常用途，極易被利用為與財產有關之犯罪工具，此為吾
    人依一般生活認知所易於體察之常識；而有犯罪意圖者，非
    有正當理由，竟徵求他人提供帳戶，客觀上可預見其目的，
    係供為某筆資金之存入，後再行領出之用，且該筆資金之存
    入及提領過程係有意隱瞞其流程及行為人身分曝光之用意，
    一般人本於一般認知能力均易於瞭解（最高法院93年度台上
    字第31號判決意旨可資參照）。又洗錢防制法所稱之「洗錢
    」行為，依第2條之規定，係指：一、意圖掩飾或隱匿特定
    犯罪所得來源，或使他人逃避刑事追訴，而移轉或變更特定
    犯罪所得；二、掩飾或隱匿特定犯罪所得之本質、來源、去
    向、所在、所有權、處分權或其他權益者；三、收受、持有
    或使用他人之特定犯罪所得。一般洗錢罪與特定犯罪係不同
    構成要件之犯罪，特定犯罪僅係洗錢行為之「不法原因聯結
    」，而非該罪之構成要件行為，特定犯罪之既遂與否和洗錢
    行為之實行間，不具有時間先後之必然性，只要行為人實行
    洗錢行為，在後續因果歷程中可以實現掩飾、隱匿特定犯罪
    所得之效果，即得以成立一般洗錢罪，並不以「特定犯罪已
    發生」或「特定犯罪所得已產生」為必要。洗錢防制法第2
    條修正立法說明第4點，已敘明有關是否成立該條第3款洗錢
    行為之判斷重點「在於主觀上是否明知或可得而知所收受、
    持有」，即不以「明知」為限，且洗錢防制法第2條規定之
    洗錢行為並無「明知」之要件，在解釋上當然不限於確定故
    意（直接故意），尚包含不確定故意（未必故意或間接故意
    ）甚明。洗錢防制法第2條第2款之掩飾、隱匿行為，目的在
    遮掩、粉飾、隱藏、切斷特定犯罪所得與特定犯罪間之關聯
    性，是此類洗錢行為須與欲掩飾、隱匿之特定犯罪所得間具
    有物理上接觸關係（事實接觸關係）。而提供金融帳戶提款
    卡及密碼供他人使用，其後被害人雖匯入款項，然此時之金
    流仍屬透明易查，在形式上無從合法化其所得來源，未造成
    金流斷點，尚不能達到掩飾或隱匿特定犯罪所得之來源、去
    向及所在之作用，須待款項遭提領後，始產生掩飾、隱匿之
    結果。故而，行為人提供金融帳戶提款卡及密碼，若無參與
    後續之提款行為，即非洗錢防制法第2條第2款所指洗錢行為
    ，無從成立一般洗錢罪之直接正犯，反之，若已參與後續之
    提款行為，進而產生掩飾、隱匿之結果，即應成立一般洗錢
    罪之直接正犯（最高法院111年度台上字第178號判決、同法
    院刑事大法庭108年度台上大字第3101號裁定意旨可資參照
    ）。又詐欺集團成員向被害人施用詐術後，為隱匿其詐欺所
    得財物之去向，而令被害人將其款項轉入該集團所持有、使
    用之人頭帳戶，並由該集團所屬之車手前往提領詐欺所得款
    項，檢察官如能證明該帳戶內之資金係本案詐欺之特定犯罪
    所得，而車手提領得手，自成立洗錢防制法第14條第1項之
    一般洗錢罪（最高法院110年度台上大字第1797號裁定意旨
    可供參照）。
　㈡經查，依被告自述其高中畢業之智識程度（見本院審簡上字卷第84頁）；參以其於108年間曾因提供不知情之高中同學帳戶資料予不詳人士使用，並利用該同學提領、轉匯款項而涉犯詐欺案件，經本院以109年度審簡字第2267號判決判處有期徒刑2月，併科罰金2,000元，緩刑2年確定，此有前揭判決書及臺灣高等法院被告前案紀錄表附卷可憑（見本院審簡字卷第59至66頁，本院審簡上字卷第89頁）。是依其智識程度、曾有同類型前案經本院判決之經驗觀之，被告既僅透過LINE與「Shi Shi」短暫聯繫，不知「Shi Shi」真實身分，且無特殊信賴關係，當可預見「Shi Shi」有償徵求他人提供金融帳戶使用暨委由他人提領匯入款項購買遊戲點數，目的在於利用金融帳戶作為詐欺他人匯付款項及提領贓款之用。被告猶將他人金融帳戶資料提供與「Shi Shi」使用並利用不知情之他人而為後續之提款行為，切斷詐欺金流之去向，掩飾、隱匿該財產與犯罪之關聯性，以逃避國家追訴、處罰。
　㈢是核被告所為，係犯刑法第339條第1項之詐欺取財罪及洗錢防制法第14條第1項之洗錢罪。
  ㈣起訴書雖漏載起訴法條包括洗錢防制法第14條第1項之洗錢罪
    ，惟已於起訴書犯罪事實欄載明被告要求呂宇真將附表一編
    號2所示款項提領返還被告之事實（詳見起訴書犯罪事實欄
    一、第17至18行），本院自應予以審理，且經本院告知被告
    此部分更犯之罪名（見本院審簡上字卷第78頁)，無礙於被
    告防禦權之行使，附此說明。
　㈤被告利用不知情之黎哲安、呂宇真遂行本案以告訴人受騙匯
    入之部分款項購得附表二編號1所示之物、提領告訴人受騙
    匯入款項交予被告之犯行，為間接正犯。
  ㈥被告與「Shi Shi」有犯意聯絡及行為分擔，應論以共同正犯
    。起訴書認被告所為，僅成立幫助犯，容有誤會，惟此部分
    業經檢察官於原審準備程序中當庭更正為正犯而非幫助犯（
    見本院審易字卷第40頁），而無礙於被告防禦權之行使，併
    此敘明。
　㈦被告先後指示不知情之黎哲安、呂宇真交付以告訴人受騙匯入款項所購得如附表二編號1所示行動電話並退還溢匯、錯匯款項之行為，均係基於同一目的而為之各個舉動，且於密切接近之時間內實施，各行為之獨立性極為薄弱，依一般社會健全觀念難以強行分離，且係侵害同一法益，在刑法評價上，以視為數個舉動之接續施行，合為包括之一行為予以評價，較為合理，故屬接續犯。
　㈧被告以一行為觸犯上開2罪名，為想像競合犯，應依刑法第55
    條規定，從一重之洗錢罪處斷。
　㈨起訴意旨雖未就被告因提供附表一編號1所示帳戶資料予「Sh
    i Shi」使用致告訴人林容羽受騙匯款至上開帳戶，暨被告
    指示不知情之黎哲安以上開款項購得如附表二編號1所示之
    物並交付因溢匯退款之6,200元之犯行（即移送併辦部分）
    起訴，惟該部分犯行與已起訴部分，有接續犯之實質上一罪
    關係，為起訴效力所及，本院自得併予審理。
  ㈩被告於原審及本院審理時均自白洗錢犯行，爰依洗錢防制法
    第16條第2項規定，減輕其刑。
四、撤銷改判之理由：
  ㈠原審以被告犯行罪證明確，予以論罪科刑，固非無見。惟查：1、被告本案所為，係犯刑法第339條第1項之詐欺取財罪及洗錢防制法第14條第1項之洗錢罪，業經認定如前。原審以被告未將詐欺所得購買點數，與洗錢行為之構成要件未合，而僅認被告係犯刑法第339條第1項之詐欺取財罪，似有未洽；2、被告與告訴人和解成立，並已依約給付2萬元款項（詳見後述），為原審未及審酌，且被告既已賠償告訴人部分損失，告訴人此部分求償權已獲滿足，自不宜再對被告此部分之犯罪所得宣告沒收，以免被告遭受雙重剝奪，而有過苛之虞。是檢察官上訴意旨認被告本案所為亦該當洗錢罪等語，為有理由，原判決既有上開可議之處及未及審酌之情，自應由本院合議庭予以撤銷改判。
　㈡爰以行為人之責任為基礎，審酌被告有詐欺、洗錢、傷害等前科，此有臺灣高等法院被告前案紀錄表附卷供參，素行非佳。其本案所為，不僅漠視他人財產權，且對社會治安造成負面影響，應予非難；併參以被告犯後坦承犯行，已與告訴人以6萬元和解成立（詳見附表一「和解情形」欄所載），並已給付2萬元予告訴人，此有國泰世華銀行自動櫃員機客戶交易明細表附卷可憑（見本院審簡上字卷第97頁）；兼衡被告自述高中畢業之智識程度、目前在市場工作、月收入3萬3,000元、無扶養對象之家庭生活經濟狀況（見本院審簡上字卷第84頁），暨其犯罪之動機、目的及手段等一切情狀，爰量處如主文所示之刑，並就罰金刑部分諭知易服勞役之折算標準，以示懲儆。
五、沒收部分： 
　㈠按犯罪所得，屬於犯罪行為人者，沒收之。但有特別規定者
    ，依其規定；又前2項之沒收，於全部或一部不能沒收或不
    宜執行沒收時，追徵其價額；第1項及第2項之犯罪所得，包
    括違法行為所得、其變得之物或財產上利益及其孳息，刑法
    第38條之1第1項、第3項、第4項分別定有明文。又刑法第11
    條規定「本法總則於其他法律有刑罰、保安處分或『沒收』之
    規定者，亦適用之。但其他法律有特別規定者，不在此限。
    」，洗錢防制法第18條第1項前段規定：「犯第14條之罪，
    其所移轉、變更、掩飾、隱匿、收受、取得、持有、使用之
    財物或財產上利益，沒收之。」，是關於犯罪所得之沒收，
    其他法律另有特別規定者，依「特別法優於普通法」之原則
    ，自應優先適用洗錢防制法第18條第1項之規定。惟該條文
    並未規定「不論屬於犯罪行為人與否，均沒收之」，自仍以
    屬於被告所有者為限，始應予以沒收（最高法院93年度台上
    字第3263號、100年度台上字第5026號判決意旨可資參照）
    。又刑法第38條之1第5項明定：犯罪所得已實際合法發還被
    害人者，不予宣告沒收或追徵。所謂實際合法發還，是指因
    犯罪而生民事或公法請求權已經被實現、履行之情形而言，
    不以發還扣押物予原權利人為限，其他如財產犯罪，行為人
    已依和解條件履行賠償損害之情形，亦屬之。申言之，犯罪
    所得一旦已實際發還或賠償被害人者，法院自無再予宣告沒
    收或追徵之必要；倘若行為人雖與被害人達成民事賠償和解
    ，惟實際上並未將民事賠償和解金額給付被害人，或犯罪所
    得高於民事賠償和解金額者，法院對於未給付之和解金額或
    犯罪所得扣除和解金額之差額部分等未實際賠償之犯罪所得
    ，自仍應諭知沒收或追徵（最高法院110年度台上字第1673
    號判決意旨可資參照）。
  ㈡經查，被告以告訴人受騙匯入款項購得如附表二編號1所示行動電話，乃本案犯罪所得變得之物；又其指示不知情之黎哲安、呂宇真交付告訴人受騙匯入款項共計3萬6,200元，乃被告本案犯罪所得，且為洗錢防制法第14條第1項之洗錢罪所掩飾、隱匿之財物，均由被告現實支配、持有。參以被告與告訴人以6萬元和解成立，被告並已給付2萬元等節，業經認定如前，按上說明，扣除被告前揭業已給付之2萬元外，其餘未扣案之前揭變得之物暨詐欺款項（即如附表二編號1至2所示），均應依洗錢防制法第18條第1項、刑法第38條之1第3項、第4項規定沒收，並於全部或一部不能沒收或不宜執行沒收時，均追徵其價額。
據上論斷，應依刑事訴訟法第455條之1第1項、第3項、第369條
第1項前段、第364條、第299條第1項前段，洗錢防制法第14條第
1項、第16條第2項、第18條第1項，刑法第11條、第339條第1項
、第28條、第55條、第42條第3項前段、第38條之1第3項、第4項
，刑法施行法第1條之1第1項，判決如主文。
本案經檢察官徐名駒提起公訴及檢察官張勝傑移送併辦，檢察官
謝雨青提起上訴，檢察官林淑玲到庭執行職務。
中　　華　　民　　國　　111 　年　　11　　月　　29　　日
                  刑事第二十二庭審判長法  官  莊書雯
                                      法　官  林志洋
　　　　　　　　　　                  法  官  葉詩佳
上正本證明與原本無異。
不得上訴。
                                      書記官  巫佳蒨
中　　華　　民　　國　　111 　年　　11　　月　　29　　日
附表一：
編 號 取得匯款帳號之事由 金融帳戶（即告訴人林容羽受騙款項匯入之帳戶） 告訴人林容羽受騙匯款時日 告訴人林容羽受騙匯款金額（新臺幣） 和解情形 1 洪瑋鴻於109年11月21日某時向臺北市○○區○○○路00○00號之仔仔通訊行購買如附表二編號1所示之物，經不知情之通訊行老闆黎哲安於同日20時25分許提供價金匯款帳號如右所示。 黎哲安申設之新光商業銀行帳號0000000000000號帳戶 ①109年11月21日 　20時57分05秒 ②109年11月22日 　15時41分02秒 （併辦意旨書所載「109年11月21日20時56分許、109年11月22日15時40分許」應予更正） ①3萬元 ②2萬元 被告願給付告訴人林容羽新臺幣（下同）陸萬元，給付方式如下：於民國111年11月15日前給付貳萬元；餘款肆萬元自111年12月起，按月於每月15日以前給付壹萬元至全部清償完畢為止，如有一期未履行，視為全部到期（以上款項逕匯入上開告訴人指定帳戶），此有本院和解筆錄附卷可憑（見本院審簡上字卷第93至95頁）。 2 洪瑋鴻於109年11月25日向不知情之友人即同案被告呂宇真（業經檢察官不起訴處分在案）借款新臺幣7,200元，經呂宇真於同年月27日0時許提供還款帳號如右所示。 呂宇真之母親文莉萍申設之中國信託商業銀行忠孝分行帳號000000000000號帳戶 109年11月27日 19時27分06秒  1萬元  
附表二：
編號 物品名稱（新臺幣） 備註 1 蘋果牌、型號IPhone 12 Mini 64白（價值2萬3,800元）之行動電話1支 偵字第24480號卷第87頁 2 1萬6,200元 計算式：（6,200元＋2萬元＋1萬元）-2萬元＝1萬6,200元 

附錄本案論罪科刑法條全文：
洗錢防制法第14條
有第二條各款所列洗錢行為者，處7年以下有期徒刑，併科新臺
幣5百萬元以下罰金。
前項之未遂犯罰之。
前二項情形，不得科以超過其特定犯罪所定最重本刑之刑。
中華民國刑法第339條
（普通詐欺罪）
意圖為自己或第三人不法之所有，以詐術使人將本人或第三人之
物交付者，處5年以下有期徒刑、拘役或科或併科50萬元以下罰
金。
以前項方法得財產上不法之利益或使第三人得之者，亦同。
前二項之未遂犯罰之。